【裁判字號】    98,交抗,2083
【裁判日期】    980831
【裁判案由】    違反道路交通管理處罰條例
【裁判全文】
臺灣高等法院交通事件裁定            98年度交抗字第2083號
抗  告  人  臺北市交通事件裁決所
受  處分人  甲○○
                      樓
上列抗告人因違反道路交通管理處罰條例案件，不服臺灣板橋地
方法院，中華民國98年7月30日所為裁定（98年度交聲字第2139
號），提起抗告，本院裁定如下：
    主  文
抗告駁回。
    理  由
一、按汽車駕駛人飲用酒類後其吐氣所含酒精濃度超過每公升零
    點二五毫克以上者，不得駕車，道路交通安全規則第一百十
    四條第二款定有明文。又汽車駕駛人駕駛汽車經測試檢定酒
    精濃度超過規定標準者，處新臺幣（下同）一萬五千元以上
    六萬元以下罰鍰，並當場移置保管該汽車及吊扣其駕駛執照
    一年，道路交通管理處罰條例第三十五條第一項第一款亦有
    明文。另汽車駕駛人，有同條例第三十五條第一項規定之情
    形者，應接受道路交通安全講習，同條例第二十四條第一項
    第二款亦定有明文。
二、原處分意旨略以：本件異議人即受處分人甲○○於民國九十
    七年五月三十日凌晨一時三十分許騎乘車牌號碼ＧＷＳ四四
    九號重型機車行經臺北市○○區○○路一段二一四號前，為
    警攔檢，經測得異議人呼氣酒精濃度每公升零點五七毫克，
    以其酒精濃度超過規定標準而舉發，嗣異議人公共危險刑事
    案件業經臺灣板橋地方法院檢察署九十七年度偵字第一三０
    七一號緩起訴處分諭知異議人緩起訴期間一年，異議人並應
    於六個月內向指定之公益團體繳交一萬五千元，該緩起訴處
    分經職權再議後已經駁回再議確定在案，異議人已於指定期
    間內履行處分條件完畢，該緩起訴期間屆滿未經撤銷，因尚
    有科處行政罰之必要，原處分機關遂於九十八年七月十日依
    道路交通管理處罰條例第三十五條第一項第一款，違反道路
    交通管理事件統一裁罰基準及處理細則，及違反道路交通管
    理事件統一裁罰基準表等規定，裁處異議人罰鍰四萬五千元
    、吊扣駕駛執照及施以道路交通安全講習等。
三、聲明異議意旨略以：異議人因本件飲酒駕車行為，已經檢察
    官緩起訴處分確定在案，並已履行緩起訴處分之附帶條件完
    畢，緩起訴期間屆滿未經撤銷，應不得再裁處異議人罰鍰，
    為此於法定期間內聲明不服向本院交通法庭聲明異議，請求
    撤銷原處分關於罰鍰之部分（原處分裁處吊扣異議人駕駛執
    照及施以道路交通安全講習部分，未經異議）。
四、原裁定以：
  (一)異議人前揭違規、遭裁罰、公共危險刑案經緩起訴處分確定
    ，其履行緩起訴處分條件完畢，及緩起訴期間屆滿未經撤銷
    等事實，有卷附裁決書、繳款收據、緩起訴處分書及被告前
    案紀錄表在卷可憑，並經異議人自承在卷，堪以認定。
  (二)按行政罰法第二十六條規定：「一行為同時觸犯刑事法律及
    違反行政法上義務規定者，依刑事法律處罰之。但其行為應
    處以其他種類行政罰或得沒入之物而未經法院宣告沒收者，
    亦得裁處之。前項行為如經不起訴處分或為無罪、免訴、不
    受理、不付審理之裁判確定者，得依違反行政法上義務規定
    裁處之。」，此即一事不二罰之原則，究其立法目的，係一
    行為同時觸犯刑事法律及違反行政法上義務規定時，因刑罰
    與行政罰同屬對不法行為之制裁，而刑罰之懲罰作用較強，
    故依刑事法律處罰即足資警惕時，基於比例原則，實無再處
    行政罰之必要，且刑事法律處罰，依法定程序為之，較符合
    正當法律程序，自應優先適用，但罰鍰以外之沒入或其他種
    類行政罰，因兼具維護公共秩序之作用，為達行政目的，行
    政機關仍得併予裁處。
  (三)汽車駕駛人飲酒後駕車，經檢測酒精濃度超過規定標準，除
    觸犯刑法第一百八十五條之三之公共危險罪外，同時違反道
    路交通管理處罰條例第三十五條第一項第一款規定應予裁處
    罰鍰，行為人係一行為同時觸犯刑事法律及違反行政法上義
    務規定，因無特別規定，是道路交通主管處罰機關除有行政
    罰法第二十六條第一項但書規定得處「其他種類行政罰」之
    情形外，關於罰鍰部分，即應依行政罰法第二十六條及道路
    交通管理處罰條例第十條規定，移送地方法院檢察署處理，
    於移送後，非有行政罰法第二十六條第二項所定不起訴處分
    等事由，不得再依道路交通管理處罰條例第三十五條第一項
    第一款規定，裁處行為人罰鍰。本件異議人於前揭時地飲酒
    後駕車，其觸犯刑法公共危險罪部分已經移送臺灣板橋地方
    法院檢察署處理，其違反道路交通管理處罰條例第三十五條
    第一項第一款規定部分，主管機關即應依上開說明辦理。
  (四)又依行政罰法第二十六條第二項規定，同一行為如經不起訴
    處分或為無罪、免訴、不受理、不付審理之裁判確定者，得
    依違反行政法上義務規定裁處之，自文義解釋而論，當中「
    不起訴處分」於概念上非必然包括緩起訴處分在內，應視緩
    起訴處分之具體內容，在實質上是否具有制裁效果，與刑法
    處罰相當與否而定，非可一概而論。再按刑事訴訟法第二百
    五十三條之二規定，檢察官為緩起訴處分時，經被告同意，
    得命被告於一定期間內為金錢給付、勞務給付及處遇措施，
    此涉及被告人身自由之拘束及財產上之不利益，且如被告未
    遵期履行條件完畢，緩起訴處分將依刑事訴訟法第二百五十
    三條之三第一項第三款規定撤銷，撤銷後被告即面臨刑事訴
    追，於本件而言，異議人因上開酒後駕車行為經臺灣板橋地
    方法院檢察署檢察官為緩起訴處分，且異議人並接受緩起訴
    條件而依緩起訴處分諭知向指定之公益團體繳交一萬五千元
    完畢，嗣異議人之緩起訴處分期間屆滿，未經撤銷，已如前
    述，此緩起訴處分之條件雖非刑法所定之刑罰種類，然已對
    異議人名譽、心理產生相當制約並造成財產上之不利益，實
    質上已具有制裁效果，而與依刑法處罰無異。
  (五)綜上，異議人固有前揭飲酒後駕車之違規行為，而違反道路
    交通管理處罰條例第三十五條第一項第一款規定，原應裁處
    罰鍰，惟此違反義務行為之行政罰與依刑法第一百八十五條
    之三之刑事處罰，二者均寓有保護交通安全之目的，本件異
    議人之緩起訴處分，實質上已屬依作用較強之刑事法律所為
    制裁，若仍准許原處分機關課處罰鍰，將使異議人同時遭受
    行政罰及刑事訴追，顯與行政罰法第二十六條之意旨相違，
    復依保障人民基本權利之觀點，就行政罰法第二十六條規定
    亦應為有利於行為人即異議人之解釋，再審酌本件異議人前
    無酒駕紀錄，有被告前案紀錄表在卷可憑，其因一時失慮觸
    法，已經前揭緩起訴處分書載明，經此緩起訴處分程序，並
    命其向指定之公益團體繳交款項完畢，當使異議人知所警惕
    ，且原處分尚裁處吊扣異議人駕駛執照及施以道路交通安全
    講習部分，足認已適當維護公共利益，並無再課處罰鍰或以
    處分命繳公益捐款與罰鍰二者差額之必要。從而，原處分機
    關依首揭規定，裁處異議人罰鍰部分，自有未洽，異議人對
    此部分異議，為有理由，應撤銷此部分處分，並諭知不罰。
五、經核原裁定上開認事用法，洵無違誤。抗告意旨以依交通部
    95年七月17日交路字第0950006986號函示認緩起訴仍附帶條
    件之不起訴處分，亦即是不起訴的一種；又刑事訴訟法91年
    修正增訂緩起訴制度後，為求儘速完成行政罰法之立法未及
    考慮到緩起訴制度之問題，應屬立法疏漏；又一行為不二罰
    之「罰」應限「刑事處罰」與「行政處罰」，緩起訴乃附帶
    條件之不起訴處分，其所附之負擔應非刑罰與行政罰第26條
    所稱一事不二罰之要件不合；再依道路交通管理處罰條例第
    35條第8項之規定行為人所支付之緩起訴公益捐款未達道路
    交通管理處罰條例第92條第3項所訂最低罰緩基準規定者，
    應補繳不足最低罰緩之部分等語。惟查：
  (一)按觸犯刑事法律之犯罪行為，除得經檢察官之起訴，並由法
    院審理後，為有罪科刑、無罪、免訴、不受理、不付審理之
    裁判外，如檢察官認該行為所涉為死刑、無期徒刑或最輕本
    刑三年以上有期徒刑以外之罪，於參酌刑法第57條所列事項
    及公共利益之維護，認以緩起訴為適當者，得定一年以上三
    年以下之緩起訴期間為緩起訴處分（刑事訴訟法第253條之1
    ）。就要件言，緩起訴基本上係認被告有犯罪嫌疑，而暫緩
    起訴，並得課被告予一定之負擔或指示（同法第253條之2第
    1項），此與不起訴處分係因犯罪嫌疑不足或其他原因（同
    法第252條、第253條），且不得附條件或負擔，顯有不同，
    可知緩起訴處分是一種刑事處罰。又經檢察官為「緩起訴」
    處分者，於「緩起訴」之猶豫期間內，檢察官可對其持續觀
    察，若認其顯無反省警惕之情或根本欠缺反省警惕之能力者
    ，得依職權或依告訴人之聲請，將「緩起訴」處分撤銷，並
    依法追訴，亦即在緩起訴處分之猶豫期間內，刑事訴追程序
    仍未終局確定，此與不起訴處分確定後，刑事訴追程序終結
    ，檢察官原則上不得就同一行為再行起訴之法律效果迥異。
  (二)又我國關於不起訴處分與緩起訴處分之規定，多見於刑事訴
    訟法，於該法法例之用語，均個別明列之，如刑事訴訟法第
    二百五十五條第一項、第二百五十九條、第二百六十條均屬
    之；易言之，在我國刑事訴訟法之體例上，並無將「不起訴
    處分」一詞包含「緩起訴處分」之情形。再依我國刑事訴訟
    法第二百五十三條之一規定，有關緩起訴處分，需具備(1)犯
    罪嫌疑充足，(2)斟酌刑法第五十七條所列事項，(3)為公共利
    益之維護，(4)以緩起訴為適當者（即適當性）等要件；尚與
    不起訴處分之要件有間；因之，倘認行政罰法第二十六條第
    二項規定之「不起訴處分」包含「緩起訴處分」之情形，是
    否已逾文義解釋之範圍，實有疑問。況關於緩起訴處分之要
    件、裁量之基準，與不起訴處分相較，均多有不同，至多應
    僅得視緩起訴處分為暫緩起訴之處分，而非不起訴處分。另
    行政罰法第二十六條第二項之規定既未明文包含「緩起訴處
    分」之類型，而對於人民不利益之規定本不得任意加以擴張
    其適用，自不宜逕認行政罰法第二十六條第二項規定於經緩
    起訴處分之情形亦有適用，始為允當，並符其立法理由。況
    行政罰法第26條係於94年2月5日公布施行，該條第2項明定
    ：「前項行為，如經不起訴處分或為無罪、免訴、不受理、
    不付審理之裁判確定者，得依違反行政義務規定裁處之」，
    並不包括緩起訴處分在內。況查刑事訴訟法緩起訴之規定，
    早於91年間即公布施行，而行政罰法上開規定則公布施行在
    後，顯見立法當時，已可權衡是否將緩起訴處分納入該條第
    2 項加以規範，則依「明示其一，排除其他」之法理，自不
    得將緩起訴處分等同不起訴處分，而認得再依違反行政義務
    規定裁處。又行政罰法為行政法中關於行政罰之總則性規定
    ，是道路交通管理處罰條例之行政罰亦須遵循行政罰法之規
    定，其子法道路交通案件處理辦法或裁罰基準之解釋及適用
    ，更不得違反行政罰法之規定。
  (三)再按刑事訴訟法第253條之1所指之緩起訴處分，其內容、要
    件與依刑事訴訟法第252條所為之不起訴處分迥不相同，絕
    對不起訴處分之情形，包括行為不罰、犯罪嫌疑不足等，本
    不構成刑事犯罪，而不可能課以附條件之負擔。而緩起訴處
    分為介於起訴與微罪職權不起訴間之緩衝設計，本質上係構
    成刑事犯罪，且檢察官為緩起訴處分時，依刑事訴訟法第25
    3條之2第1項規定，得對被告所為之指示及課予之負擔，此
    係基於刑事法律之處罰，對被告而言，仍有財產減少及自由
    受限之影響，在性質上具有實質制裁之效果，是緩起訴之被
    告依檢察官緩起訴處分命令，向國庫或公益團體繳納捐款者
    ，乃係履行檢察官緩起訴處分之命令，在性質上當屬處分金
    ，而與刑罰之罰金無異，是受處分人既依檢察官之緩起訴處
    分命令，向國庫或公益團體繳納捐款，即已履行檢察官為緩
    起訴處分命令所課予之負擔，行政機關應不得就同一行為，
    再為與刑罰相類之罰鍰處分。復按類此事件，行政機關不得
    對同一行為再課以行政罰鍰，其不罰之理由有認為緩起訴處
    分並附條件為捐款命令是刑事處分；有認為因未經法院裁判
    所為之處罰非刑事處分，但捐款行為具行政罰鍰的性質，故
    行政機關不得再就同一行為課以行政罰鍰（本院暨所屬法院
    96年法律座談會刑事類提案第36號決議意旨參照），是緩起
    訴之附帶負擔，已對人民權益產生制約，於理論上，雖有刑
    事處分或行政罰鍰之爭，然無論何者，同一事件，均不得再
    予裁罰。本件受處分人既經警舉發「酒後駕車」違規，並由
    臺灣板橋地方法院檢察署檢察官認涉犯刑法第185條之3之公
    共危險罪，而於97年6月30日以97年度偵字第13071號為緩起
    訴處分，緩起訴處分期間為1年，並應於六個月內向指定之
    公益團體繳交15000元，該緩起訴處分經職權再議後已經駁
    回再議確定在案，異議人已於指定期間內履行處分條件完畢
    ，該緩起訴期間屆滿未經撤銷等情，已如前述，則原處分機
    關自不得再執交通管理事件統一裁罰基準及處理細則等子法
    規定，認就受處分人之同一行為應再重複課以行政罰鍰。
六、綜上，原處分機關無視受處分人已履行檢察官為附金錢給付
    負擔之緩起訴處分，且受處分人已向國庫全額繳交完竣之事
    實，猶認受處分人尚須補繳罰鍰差額之行政裁罰，即有未洽
    ，抗告人即原處分機關猶執前詞提起抗告，指摘原裁定不當
    ，為無理由，應予駁回。
據上論結，應依道路交通案件處理辦法第26條，刑事訴訟法第41
2條，裁定如主文。
中    華    民    國    98    年    8     月    31    日
                  刑事第十一庭審判長法  官  張連財
                                    法  官  楊照男
                                    法  官  吳啟民
以上正本證明與原本無異。
不得再抗告。
                                    書記官  楊妙恩
中    華    民    國    98    年    9     月    1     日


司法院資訊處製作；財團法人民間司法改革基金會備份。
